臺灣臺中地方法院民事判決
111年度保險字第16號
原      告  陳筱瑋  
            陳保宏  
                      共同送達處所：臺中市○○區○○○路0號3樓
共      同
訴訟代理人  賈俊益律師
複  代理人  劉孜育  
被      告  台灣人壽保險股份有限公司

法定代理人  鄭泰克  


訴訟代理人  彭國瑋  
            蔡耀瑩  
            李永堃  
上列當事人間請求保險給付事件，本院於民國111年9月30日言詞
辯論終結，判決如下：
    主      文
被告應給付原告各新臺幣肆佰萬陸仟伍佰零玖元，及自民國110
年10月8日起至清償日止，按週年利率百分之十計算之利息。
訴訟費用由被告負擔。   
    事實及理由
一、程序事項：
（一）按法定代理人其代理權消滅者，訴訟程序在有法定代理人
      或得訴訟能力之本人承受其訴訟以前當然停止；又第168
      條至第172條及前條所定之承受訴訟人，於得為承受時，
      應即為承受之聲明，他造當事人，亦得聲明承受訴訟，民
      事訴訟法第170條、第175條分別定有明文。本件被告之法
      定代理人於起訴時原為黃思國；嗣於本院審理中，其法定
      代理人變更為鄭泰克，並於民國111年9月16日具狀聲明承
      受訴訟，有公開資訊觀測站歷史重大訊息網頁資料及民事
      聲明承受訴訟狀在卷可稽（見本院卷第141至143頁），因
      核與民事訴訟法第175條規定相符，應予准許。
（二）按訴狀送達後，原告不得將原訴變更或追加他訴；但請求
      之基礎事實同一者、擴張或減縮應受判決事項之聲明者，
      不在此限，民事訴訟法第255條第1項第2款及第3款定有明
      文。查原告起訴時原聲明為：被告應給付原告各新臺幣（
      下同）445萬1677元，及自110年10月8日起至清償日止，
      按年息百分之10計算之利息等語（見本院卷第11頁）；嗣
      於111年9月8日具民事準備（二）狀變更聲明為：被告應
      給付原告各400萬6509元，及自110年10月8日起至清償日
      止，按年息百分之10計算之利息等語（見本院卷第127頁
      ）。核其請求之基礎事實同一，且為減縮應受判決事項之
      聲明，按諸上開規定，當予准許。
二、原告主張：被保險人即原告之母親邱嬌於生前之106年4月7
    日與被告簽訂「好心200失能照護終身健康保險」契約（下
    稱系爭保險契約），保單號碼0000000000號，受益人為法定
    繼承人。邱嬌於110年1月26日在臺中榮總醫院（下稱臺中榮
    總）就醫檢查診斷為肺癌第四期移轉肝臟及多處骨頭部位，
    並持續在醫院住院治療，而於110年8月31日在臺中榮總門診
    判定屬胸臟器機能遺存高度障害，終身不能從事任何工作，
    且日常生活需人扶助，符合系爭保險契約失能程度（按保險
    法於107年6月13日修正公布，將「殘廢」用語改為「失能」
    ，故以下原訂險種名稱、保單條款均改以失能稱之）與保險
    金給付表（下稱系爭附表）6-1-2項次之第2級失能等級，給
    付比例90%之理賠要件，且實際上，邱嬌早已無法自理生活
    甚久，直至同年8月間，因家人不克照顧邱嬌身體惡化失去
    自理及生理能力之結果，開始請專業全日看護，有看護派遣
    及收據明細可參，足見邱嬌之生理機能情況，確實符合系爭
    保險契約所定義之條件無訛。然原告經向被告請求給付失能
    保險金、失能生活扶助金及失能復健補償金（下稱系爭保險
    金），竟遭被告於110年10月8日發出拒賠通知。邱嬌嗣於11
    0年12月16日死亡，而原告係邱嬌之全體繼承人，爰依系爭
    保險契約第11條、第12條、第13條之約定、保險法第34條規
    定，請求被告給付原告各400萬6509元之本息等語。並聲明
    ：被告應給付原告各400萬6509元，及自110年10月8日起至
    清償日止，按年息10%計算之利息。
三、被告則以：依系爭保險契約及系爭附表，被保險人達到失能
    狀態，仍需經過6個月治療後，症狀固定才會符合給付保險
    金之約定。110年9月7日邱嬌之診斷證明書僅為片段體況，
    當時尚未經6個月治療，無法確定邱嬌之失能程度，故不能
    以110年9月7日作為系爭保險契約失能判定時點，而應再加
    計6個月治療後，症狀固定再行治療仍不能期待治療效果者
    ，才會符合系爭保險契約6-1-2之約定。因罹癌不等於會直
    接喪失遺存障害，原告所提110年9月7日系爭診斷證明書所
    載遺存高度障害之情形，屬於邱嬌身故前必經之動態變化，
    為過渡狀態、暫時性之浮動性狀態，非系爭保險契約註15之
    1但書所訂可立即判定症狀固定，且不能期待治療效果之情
    形。又由邱嬌於110年12月16日身故，可證邱嬌係因疾病致
    死亡，非疾病致失能，否則任何人於因疾病或傷害死亡前，
    均會符合附表所列之一級或二級等失能程度，而讓系爭附表
    所列其他失能程度形同具文，有違保險契約之本質及機能。
    邱嬌於110年9月7日並未達症狀固定且不能期待有治療效果
    之要件，自不符合系爭保險契約所約定之一級或二級失能，
    故原告不得向被告請求系爭保險金等語，資為抗辯。並聲明
    ：（1）原告之訴駁回。（2）如受不利判決，願供擔保，請
    准宣告免為假執行。
四、本院得心證之理由：
（一）查原告主張被保險人邱嬌前於106年4月7日向被告投保系
      爭保險契約，受益人為法定繼承人。邱嬌於110年1月26日
      在臺中榮總就醫檢查診斷為肺癌第四期，並持續在醫院門
      診治療，於110年9月7日在臺中榮總門診開立診斷證明書
      （下稱系爭診斷書），載明邱嬌「診斷為肺癌併肝臟及多
      重骨頭移轉，胸臟器機能遺存高度障害，終身不能從事任
      何工作，且日常生活需人扶助」等語；嗣邱嬌於110年12
      月16日死亡，原告2人為邱嬌之子女，為全體法定繼承人
      ，而原告前向被告申請給付上開保險金，則於110年10月8
      日遭拒等情，業據原告提出原告戶口名簿、戶籍謄本、系
      爭診斷書、死亡證明書、被告拒絕理賠函及系爭保險契約
      等為證（見本院卷第19頁至第25頁、第29頁、第67頁至第
      86頁、第89頁），此部分亦為被告所不爭執，首堪認定為
      真。
（二）至原告主張邱嬌之病況與系爭保險契約約定之保險事故即
      「因疾病致成系爭附表6-1-2項次之第2失能等級，給付比
      例90%」相符，被告應給付保險金等情，則為被告所否認
      ，並以前詞置辯。是本件爭點厥為：（1）邱嬌之肺癌機
      能障害是否自發生之日起經6個月治療後症狀固定，或立
      即可判定，故而符合系爭附表6-1-2項次之失能情形？（2
      ）原告請求被告各給付445萬1677元之本息，有無理由？
      茲分述如下：
（三）查系爭保險契約第11條第1項、第12條第1項、第13條第1
      項之系爭保險金，均係約定因第2條「疾病或傷害致成系
      爭附表所列失能程度之一，且至失能診斷確定日仍生存者
      」為給付要件之一。而依系爭附表所列項次6-1-2乃記載
      「胸臟器機能遺存高度障害，終身不能從事任何工作，且
      日常生活需人扶助」等語，又同表註15-1則記載：「機能
      永久喪失及遺存各級障害之判定，以被保險人於事故發生
      之日起，並經6個月治療後症狀固定，再行治療仍不能期
      待治療效果的結果為基準判定。但立即可判定者不在此限
      。」等語；其中註15-1但書所載「但可立即判定者不在此
      限」之規定，應係為避免保險公司對於明顯無法復原之機
      能永久喪失個案，過於拘泥於該6個月期限而影響保戶權
      益，更未具體限定應以何種方式為判定。是衡情應認係以
      一般醫學判斷可以確認被保險人於事故發生之日起，雖經
      治療，但身體失能狀況已經固定，即使再行治療仍不能期
      待治療效果者，自無須再等候6個月之治療期間，即應認
      定其符合永久喪失或遺存失能程度，而應可請求系爭保險
      金（臺灣高等法院高雄分院108年度保險上字第7號民事判
      決參照）。又依正常老化之生命歷程，身體健康本屬浮動
      狀態，並非永久固定不變，故所謂症狀固定係指該症狀已
      無治癒之可能，非指症狀後續不得再惡化，否則一律要求
      失能險之承保人經判定為失能狀態後，身體狀況一概不得
      惡化，亦即事後反推認該症狀尚未固定而不能判定為失能
      狀態，當將喪失失能險之保險意義。經查，邱嬌於110年1
      月26日在臺中榮總就醫經病理檢查診斷為肺癌第四期時，
      因尚未立即判定有永久遺存臟器高度障害，固非屬系爭保
      險契約事故之發生；然邱嬌歷經住院等治療後，於110年8
      月31日及同年9月7日至臺中榮總復健科門診時，經診斷為
      「肺癌併肝臟及多重骨頭轉移」，已判定屬「胸臟器機能
      遺存高度障害，終身不能從事任何工作，且日常生活需人
      扶助」，亦即臺中榮總之專業醫師經核邱嬌之病歷及診療
      歷程而為醫療判斷，業認邱嬌已符合系爭保險契約因疾病
      致系爭附表所列項次6-1-2「胸臟器機能遺存高度障害，
      終身不能從事任何工作，且日常生活需人扶助」之要件，
      是依一般醫學之認定，邱嬌於斯時已屬於再行治療仍不能
      期待治療效果者，依上開說明，自已無須再行等候6個月
      之治療期間，即可判定邱嬌符合肺器機能永久遺存高度障
      害之失能狀況，當屬無疑。
（四）另被告雖抗辯應以110年9月7日作為失能判定時點，應再
      經6個月治療後症狀固定，亦即再行治療仍不能期待治療
      效果者，方符合系爭保險契約云云。惟查，因疾病所導致
      機能障害，究屬需經6個月治療後症狀固定，再行治療仍
      不能期待治療效果才能判定，或可立即判定該失能狀態已
      無治療之可能，應屬醫學專業判斷之事項，本須由專業醫
      師為個案認定，非可一概而論。依現今醫療技術水準，可
      立即判定無治療可能即再行治療仍不能期待治療效果之情
      形，亦不應僅限於截肢、眼球移除等情況。又肺癌之末期
      ，癌症已擴散至兩側肺、肺部周圍的液體或身體其他部位
      ，例如肝臟或其他器官，此期通常無法採用手術治療；雖
      然第四期肺癌一般無法治癒，但現時仍然有治療方法可以
      幫助控制病情，並改善患者的生活質素（參香港肺癌協會
      110年8月12日刊登於網路中關於肺癌之文章，見本院卷附
      資料）。而查，本院函詢臺中榮總關於「依病患邱嬌之診
      療過程，其肺臟器機能遺存之障礙，究竟符合失能程度與
      保險金給付表所列6-1-1至6-1-4何者？各自於何時可以判
      定已符合該項次？」等情，業經臺中榮總於111年8月24日
      以中榮醫企字第1114203023號函回覆稱：「（一）依病歷
      記載，病人（邱嬌）110年1月26日於本院經病理檢查診斷
      為肺癌。（二）依110年9月7日邱嬌在臺中榮總門診病歷
      記載，為遺存『高度障害』，符合失能程度與保險金給付表
      （即系爭附表）所列，屬『6-1-2』項次。於110年8月31日
      與110年9月7日門診判定。」等語，有臺中榮總回函附卷
      可參（見本院卷第113頁），可見依邱嬌之病歷及診療過
      程，臺中榮總之復健科門診於110年1月26日發現邱嬌罹患
      肺癌第四期，並歷經達7個月治療後之110年8月31日及110
      年9月7日，均已依系爭附表註15-1所定「以被保險人即邱
      嬌於發生之日起，並經6個月治療後症狀固定，再行治療
      仍不能期待治療效果的結果為基準」判定邱嬌確實符合系
      爭附表項次6-1-2之失能狀態無疑，是依前揭說明，堪信
      邱嬌因罹患肺癌第四期疾病，一般已無法治癒，於發現後
      經逾7個月之治療後，其臨床表現確已有併肝臟及多重骨
      頭轉移之病情惡化，日後已無改善或痊癒復原之可能等情
      形無訛，此見邱嬌於110年9月7日之診斷證明書及載明邱
      嬌隨即於110年12月16日過世之除戶戶籍謄本可明（見本
      院卷第23至25頁），自足見臺中榮總為邱嬌追蹤治療肺癌
      第四期達7個月後，因認邱嬌於肺器機能永久遺存高度障
      害發生之日起，經6個月治療後認已有發生症狀固定，病
      情持續惡化，日後已無改善或復原治癒之可能，故即於11
      0年8月31日及110年9月7日以上開結果為基準而判定邱嬌
      為肺癌併肝臟及多重骨頭轉移，且符合前揭系爭附表項次
      6-1-2「胸臟器機能遺存高度障害，終身不能從事任何工
      作，且日常生活需人扶助」之要件，自當已無再經6個月
      治療後症狀固定，仍不能期待治療效果，才能判定之情形
      。蓋以該6個月觀察期之目的，係用以確認被保險人器官
      機能是否永久喪失或遺存高度或極度等障害，是依前開臺
      中榮總之意見及上開醫學見解乃認同邱嬌於110年8月31日
      及同年9月7日判定時已屬肺癌之病況惡化，且第四期肺癌
      一般無法治癒，當足認邱嬌之胸部肺器機能確屬永久遺存
      高度障害，而符合同表註15-1：「機能永久喪失及遺存各
      級障害之判定，以被保險人於事故發生之日起，並經6個
      月治療後症狀固定，再行治療仍不能期待治療效果的結果
      為基準判定。但立即可判定者不在此限」等要件，當毋庸
      必須再自判定之時日起，再行持續治療滿6個月甚明。甚
      且，系爭附表註15-1所定「以被保險人於發生之日起，並
      經6個月治療後症狀固定，再行治療仍不能期待治療效果
      的結果」之要件，既屬專業醫師就病患是否已符合何項「
      機能永久喪失及遺存各級障害」之判定基準，並非屬被保
      險人於何時起發生「機能永久喪失及遺存各級障害」即保
      險事故發生之日之判斷基準，亦即障害判定之日尚非可逕
      行回推認屬障害發生之日，而臺中榮總之專業醫師業以邱
      嬌乃符合系爭附表註15-1所定「以被保險人於發生之日起
      ，並經6個月治療後症狀固定，再行治療仍不能期待治療
      效果的結果」之要件，方為判定邱嬌確已具有系爭附表項
      次6-1-2「胸臟器機能遺存高度障害，終身不能從事任何
      工作，且日常生活需人扶助」之情形，則依上開說明，當
      無被告所辯應另自「判定之日」即110年8月31日或同年9
      月7日起，需再經6個月治療後才能判定之餘地。故而，堪
      認本件於110年8月31日或同年9月7日業經臺中榮總專業醫
      師判定邱嬌之上開失能狀態確已無治療之可能甚明；準此
      ，被告辯稱本件應於110年9月7日判定日再起算治療6個月
      期間始能判定云云，乃係對於明顯無法復原之機能永久喪
      失或遺存障害之個案，過於拘泥於該6個月期限，而嚴重
      影響保戶權益，當無足採。
（五）又被告雖另以邱嬌於110年12月16日即身故，質疑110年9
      月7日系爭診斷證明書所載遺存高度障害之情形，顯屬過
      渡狀態、暫時性之浮動性狀態，可證邱嬌係因疾病致死亡
      ，非疾病致失能等情。惟則，觀諸系爭保險契約第11條至
      13條等約定（見本院卷第76至77頁），可見被保險人經一
      般醫學判斷符合失能判定時仍生存，即符合系爭保險契約
      之給付要件，是縱使被保險人於經判定後1個月即死亡，
      仍不影響系爭保險契約之系爭保險金給付請求權。而查，
      邱嬌於110年1月26日診斷為肺癌第四期，於110年9月7日
      經判定肺臟器機能遺存高度障害之後仍生存，再歷經3個
      月又9天方死亡，顯與被告所稱該高度障害係死亡前短暫
      存活期間生活無法自理、癱瘓、昏迷、無法行動言語之過
      渡狀態、暫時性之浮動狀態等情，有所不符，自益徵被告
      所辯上情，顯不足採。依上所述，堪認邱嬌迨至110年9月
      7日已符合系爭保險契約第11條、第12條、第13條約定之
      因肺癌致系爭附表項次6-1-2之第2失能等級狀態，且符合
      系爭附表所示系爭保險金百分之90比例之給付要件，允無
      疑義。
（六）而按，系爭保險契約第11條乃約定「被保險人於本契約有
      效期間內，因第2條約定之疾病或意外傷害事故致成附表
      所列失能程度之一，且至失能診斷確定日仍生存者，本公
      司給付失能保險金，其金額按失能診斷確定日當時保險金
      額乘以附表所列給付比例計算。被保險人因同一疾病或意
      外傷害事故致成附表所列二項以上失能程度時，本公司給
      付各該項失能保險金之和，最高以保險金額為限。但不同
      失能項目屬於同一手或同一足時，僅給付一項失能保險金
      ；若失能項目所屬失能等級不同時，給付較嚴重項目的失
      能保險金。」；第12條約定「被保險人於本契約有效期間
      內，因第2條約定之疾病或意外傷害事故致成附表所列第
      一級至第六級失能程度之一，且至失能診斷確定日仍生存
      者，本公司自失能診斷確定日後之保單週月日起，按失能
      診斷確定日當時保險金額的百分之2乘以附表所列給付比例
      計算所得之金額給付失能生活扶助保險金。並於給付日起
      200個月內之每一週月日（不論被保險人生存與否），亦均
      按月給付失能生活扶助保險金。但被保險人保險年齡屆滿
      99歲或身故時，如仍有未支領之失能生活扶助保險金者，
      本公司得以年利率百分之2點25貼現計算，一次給付予被
      保險人本人或應得之人。」；第13條約定「被保險人於本
      契約有效期間內，因第2條約定之疾病或意外傷害事故致
      成附表所列第一級至第六級失能程度之一，且至失能診斷
      確定日仍生存者，本公司按失能診斷確定日當時保險金額
      的百分之10給付失能復健補償保險金。」等情，而分別對
      系爭保險金之給付要件定有明文。經查，邱嬌於110年9月
      7日業經判定屬第2級失能診斷確定，其後仍生存，並於11
      0年12月16日身故，已如前述，是依系爭保險契約上開約
      定，原告既為邱嬌之受益人，當可請求失能保險金、失能
      生活扶助金、失能復健補償保險金，且請求比例依系爭附
      表為90%甚明。承上，經核原告所為之請求金額如下：
 （1）失能保險金之保險金額為200萬元，請求比例90%，是此部
      分原告應可請求180萬元（計算式：2,000,000×0.9=1,800
      ,000元）
 （2）失能生活扶助金之每月給付金額為保險金額200萬元計算2
      %，請求比例90%，即每月為3萬6000元（計算式：2,000,0
      00×0.02×0.9=36,000），依系爭保險契約共計應給付200
      個月，於邱嬌生存3個月應按月給付3萬6000元，共計10萬
      8000元（計算式：36,000×3=108,000），其餘197個月共7
      09萬2000元（計算式：36,000元×197月=709萬2000元），
      依年利率2.25%一次給付，應為592萬5018.6元（計算式：
      原告此部分原請求658萬3354元金額，按比例90%計算），
      則上述失能生活扶助金共計為603萬3019元（計算式：10
      萬8000元+592萬5018.6元=603萬3018.6元）。
 （3）失能復健補償金，依保險金額200萬元計算10%，請求比例
      90%，應為18萬元（計算式：2,000,000×0.1×0.9=180,000
      ）。
 （4）綜上，系爭保險金金額共計801萬3018.6元（計算式：180
      萬元+603萬3019元+18萬元=801萬3018.6元）。又原告為
      被保險人邱嬌之受益人即全體法定繼承人，應繼分各為2
      分之1，是原告所得主張之範圍應各為400萬6509元（計算
      式：801萬3019元2=400萬6509元，元以下4捨5入。）。
      準此，原告依系爭保險契約之法律關係，請求被告各應給
      付原告400萬6509元，為有理由，應准許之。
（七）次按保險人應於要保人或被保險人交齊證明文件後，於約
      定期限內給付賠償金額；無約定期限者，應於接到通知後
      15日內給付之；保險人因可歸責於自己之事由致未在前項
      規定期限內為給付者，應給付遲延利息年利1分，保險法
      第34條定有明文。查被告自陳原告於110年9月13日提供所
      需之資料向伊申請理賠（見本院卷第59頁），伊並於110
      年10月8日發出拒賠通知（見本院卷第29頁），則原告請
      求以110年10月8日為計已逾申請日15日，是依前揭規定，
      原告請求併加計自110年10月8日起至清償之日止，按週年
      利率百分之10計算之遲延利息，亦屬有據。
五、綜上所述，原告之被繼承人即被保險人邱嬌確因肺癌疾病 
    ，致胸臟器機能永久遺存高度障害，業經本院審認如前，則
    原告依系爭保險契約之法律關係，請求被告各應給付原告失
    能保險金、失能生活扶助保險金，失能復健補償保險金，總
    計400萬6509元，及自110年10月8日起至清償之日止，按週
    年利率百分之10計算之遲延利息，為有理由，應予准許。
六、又原告未陳明願供擔保，請准宣告假執行；是被告陳明願供
    擔保，請准宣告免為假執行，尚容有誤會，併此敘明。
七、本件事證已臻明確，兩造其餘攻擊防禦方法，經核均與判決
    結果無影響，爰不逐一論列。是被告聲請調閱邱嬌至臺中榮
    總就醫之全部病歷以確認邱嬌之失能狀態是否已固定云云，
    當認核無再調查之必要，附此說明。
八、訴訟費用負擔之依據：民事訴訟法第78條。
中　　華　　民　　國　　111 　年　　11　　月　　18　　日
                  民事第五庭  法  官  許惠瑜
以上正本係照原本作成。　　　　　　　　　
如對判決上訴，應於判決送達後20日內向本院提出上訴狀（須附
繕本）。如委任律師提起上訴者，應一併繳納上訴審裁判費。　
中　　華　　民　　國　　111 　年　　11　　月　　18　　日
                              書記官　高偉庭